---
title: "TAREFA  3 - Análise Multivariada"
author: "Márcia H. Barbian"
output: 
  html_document:
    toc: TRUE
    toc_float: TRUE
---


# Exercício 1

Os banco de dados do exercício (FIFA 2018 Statistics) é composto por variáveis de jogos de futebol de várias seleções no ano de 2018.Os dados estão disponíveis no link [https://www.kaggle.com/mathan/fifa-2018-match-statistics]. 
Considere somente as seguintes variáveis:

*$X_1=$Ball Possession %: Amount of time ball was in control by the team

*$X_2=$Attempts: Number of attempts to score goal

*$X_3=$On-Target: Number of shots on-target

*$X_4=$Off-Target: Number of shots that went off-target

```{R dados, include = FALSE}
library(readr)
df <- read_csv("C:/Users/Diogo/Desktop/Trabalho 2/FIFA 2018 Statistics.csv")
df <- df[c("Ball Possession %", "Attempts", "On-Target", "Off-Target")]
```

## a)
Faça 3 gráficos diferentes para esse conjunto de dados.

```{R}
library(GGally)

ggpairs(
  df,
  title = "Análise de Relação entre Variáveis do FIFA 2018",
  progress = FALSE  # Remove a barra de progresso (opcional)
)

library(pheatmap)

matriz_cor <- cor(df)
pheatmap(matriz_cor,
         color = colorRampPalette(c("lightblue", "white", "tomato"))(50),
         display_numbers = TRUE,
         number_format = "%.2f",
         cluster_rows = FALSE,
         cluster_cols = FALSE,
         main = "Heatmap de Correlação (pheatmap)")


library(ggExtra)
 
p <- ggplot(df, aes(x=df$`Ball Possession %`, y=df$Attempts, size = df$`On-Target`)) +
      geom_point() +
      theme(legend.position="none")
 

p2 <- ggMarginal(p, type="density")

p2
    

```


## b) 
Podemos dizer que as variáveis acima possuem distribuição normal multivariada? 

```{R}
testar_normalidade <- function(data) {
  resultados <- lapply(data, function(coluna) {
    if (is.numeric(coluna)) {
      list(
        Shapiro_Wilk = shapiro.test(coluna)$p.value,
        Anderson_Darling = nortest::ad.test(coluna)$p.value,
        Kolmogorov_Smirnov = ks.test(coluna, "pnorm", mean(coluna), sd(coluna))$p.value
      )
    } else {
      NULL
    }
  })
  return(resultados)
}

library(nortest)  
resultados <- testar_normalidade(df)

resultados


# Ball Possession é aproximadamente normal

# Attempts não é normal

# `On-Target` não é normal

# `Off-Target` não é normal
```

## c) 
Há algum outlier nesse banco de dados? Justifique a sua resposta.

Uitlizando ferramentas como Box-plot, histograma e Z-score não foram identificados outliers. Porém ao utilizar a distância de mahalanobis encontramos 7 observações. Como estamos no contexto de dados multivariados a distância de mahalanobis deve ser priorizada e portando sim existem outliers no banco.

```{R}
# Box-plot
boxplot(df, main = "Boxplot para verificar outliers", ylab = "Valores")

# Histograma
hist(df$`Ball Possession %`, main = "Histograma da variável", xlab = "Valores", breaks = 30)
hist(df$Attempts, main = "Histograma da variável", xlab = "Valores", breaks = 30)
hist(df$`On-Target`, main = "Histograma da variável", xlab = "Valores", breaks = 30)
hist(df$`Off-Target`, main = "Histograma da variável", xlab = "Valores", breaks = 30)

# Z-Score
z_scores <- scale(df$`Ball Possession %`)
outliers <- which(abs(z_scores) > 3) 
df[outliers, ]

z_scores <- scale(df$Attempts)
outliers <- which(abs(z_scores) > 3) 
df[outliers, ]

z_scores <- scale(df$`On-Target`)
outliers <- which(abs(z_scores) > 3) 
df[outliers, ]

z_scores <- scale(df$`Off-Target`)
outliers <- which(abs(z_scores) > 3) 
df[outliers, ]


# Distância de mahalanobis para dados multivariados
cov_matrix <- cov(df)
center <- colMeans(df)
mahal <- mahalanobis(df, center, cov_matrix)

threshold <- qchisq(0.99, df = ncol(df))
outliers <- which(mahal > threshold)
df[outliers, ]
```


## d)
Independentemente da resposta das letras b e c, CONSIDERE QUE O VETOR $X = (X_1, X_2, X_3, X_4)$ SEJA NORMALMENTE DISTRIBUÍDO $N_4(\mu,\Sigma)$.
Qual a distribuição e os parâmetros de $X_1/X_2,X_3,X_4$?
 
A distribuição é normal multivariada com vetor de médias $\mu = (50,12.60, 3.91, 5.27)^{t}$ e matriz de variância e covariância:
$$\sum = \begin{bmatrix}
109 & 30 & 7 & 9 \\
30 & 29 & 9 & 9 \\
7 & 9 & 5 & 2 \\
9 & 9 & 2 & 6 \\
\end{bmatrix}$$.
 
```{R teste}
mean(df$`Ball Possession %`)
mean(df$Attempts)
mean(df$`On-Target`)
mean(df$`Off-Target`)


matriz_cov <- cov(df)
matriz_cov
```

## e)
Independentemente da resposta das letras b e c, CONSIDERE QUE O VETOR $X = (X_1, X_2, X_3, X_4)$ SEJA NORMALMENTE DISTRIBUÍDO $N_4(\mu,\Sigma)$.
Qual a distribuição e os parâmetros de $X_1/X_3,X_4$?

Normal multivariada com vetor de médias $\mu = (50, 3.91, 5.27)^{t}$ e matriz de variância e covariância:
$$\sum = \begin{bmatrix}
109 & 7 & 9 \\
7 & 5 & 2 \\
9  & 2  & 6 \\
\end{bmatrix}$$.

```{R teste}
df_teste <- df <- df[c("Ball Possession %", "On-Target", "Off-Target")]
matriz_cov <- cov(df_teste)
matriz_cov
```

## f)
Comente sobre a diferença entre as distribuições das letras a e b.

Embora as distribuições apresentem forma aparentemente normal em análises gráficas, os testes de hipóteses (como Shapiro-Wilk ou Kolmogorov-Smirnov ou Anderson Darling) estão rejeitando a normalidade. Isso provavelmente ocorre devido a presença de outliers que inflacionam a variância.

## g) 
Se você tivesse que predizer o valor da variável _$X_1=$Ball Possession %_ e pudesse escolher uma preditora entre $X_2$, $X_3$ e $X_4$, qual você escolheria? Por quê?

Escolheria a variável 'Attempts', por conta de ter uma maior relação linear que as demais.

# Exercício 2

Mostre que $Cov(AY) = ACov(Y)A'$

$$
Cov(AY)= E[(AY-E(AY))(AY-E(AY))']
$$
Precisamo de $E(AY)$, temos que $E(AY)=AE(Y)=A\mu$ e portanto:

$$
Cov(AY)= E[(AY-A\mu)(AY-A\mu)'] = E[A(Y-\mu)(A(Y-\mu))'] = E[A(Y-\mu)A'(Y-\mu)']
$$
$$
= AE[(Y-\mu)(Y-\mu)']A'=A\sum A'=ACov(Y)A'
$$

# Exercício 3

Cite 4 propriedades da normal multivariada.

- Combinação lineares são Normais
- Maginais preserva normalidade
- Independencia <-> convariância Nula
- Distribuição condicional é normal


# Exercício 4

 Este conjunto de dados aborda o desempenho estudantil no ensino secundário de duas escolas portuguesas. Os atributos incluem notas dos estudantes, características demográficas, sociais e relacionadas à escola, e foram coletados por meio de boletins escolares e questionários [disponível no link](https://archive.ics.uci.edu/dataset/320/student+performance). O objetivo deste exercício é verificar o que poderia influenciar o desempenho acadêmico (notas), o tempo de estudo e o número de faltas dos estudantes.
OBS: Não se esqueça de avaliar se já observações com valores ausentes, se sim, remova-as.


```{r}
library(readr)
library(dplyr)
library(ggplot2)

# Ler a base 
student_data <- read.csv("student-mat.csv", sep = ";")

```

## a)
Avalie se o envolvimento em um relacionamento amoroso (variável romantic) influencia na média das variáveis G1 (notas), G2 (notas),  studytime (tempo de estudo semanal) e absences (número de faltas).

### I) Escolha o tipo de teste adequado. Qual a distribuição de probabilidade desse teste?

<span style="color:blue"> Como queremos avaliar o envolvimento de um relacionamento amoroso influencia SIMULTANEAMENTE em mais de uma variável dependente, o teste adequado é o MANOVA. Que segue aproximadamente uma distribuição F. </span>

Fazendo um teste MANOVA:
```{r}

st.data <- na.omit(student_data)

nrow(st.data)
head(st.data)

manova <- manova(cbind(G1, G2, studytime, absences) ~ romantic, data = st.data)
summary(manova)

```

### II) Quais as suposições para utilizar esse teste?

As principais suposições para o teste MANOVA são:

1. Normalidade multivariada: As variáveis dependentes devem seguir uma distribuição normal multivariada.
2. Homogeneidade de variâncias-covariâncias: As matrizes de variância-covariância das variáveis dependentes devem ser homogêneas entre os grupos.
3. Independência: As observações devem ser independentes entre si.
4. Linearidade: As relações entre as variáveis dependentes devem ser lineares.
5. Ausência de multicolinearidade: As variáveis dependentes não devem ser altamente correlacionadas entre si.



### III) Quais as hipóteses?

- $H_0$: As médias multivariadas das variáveis dependentes (G1, G2, studytime e abcenses) são iguais entre os grupos definidos pela variável romantic.
- $H_1$: Pelo menos uma média multivariada das variáveis dependentes (G1, G2, studytime e abcenses) é diferente entre os grupos definidos pela variável romantic.

### IV) Qual o p-valor? Qual a decisão com relação às hipóteses? Qual a conclusão experimental?


O p-valor obtido no teste MANOVA foi **0.0003197**.

Como o p-valor é menor que 0,05, rejeitamos a hipótese nula ($H_0$) de que as médias multivariadas das variáveis dependentes (G1, G2, studytime e absences) são iguais entre os grupos definidos pela variável `romantic`.

**Conclusão experimental:**  
Há evidências estatísticas de que o envolvimento em um relacionamento amoroso influencia, de forma conjunta, pelo menos uma das médias das variáveis G1, G2, studytime ou absences.


### V) Qual o tamanho da amostra? Qual o número de variáveis utilizado nesse teste?

O tamanho da amostra utilizada no teste MANOVA foi de **395** observações (após remoção dos valores ausentes).

O número de variáveis dependentes analisadas foi **4**: G1, G2, studytime e absences.

## b)

Avalie se a razão pela escolha da escola (variável reason) influencia na média das variáveis variáveis G1 (notas), G2 (notas),  studytime (tempo de estudo semanal) e absences (número de faltas).

```{r}

manova.reason <- manova(cbind(G1, G2, studytime, absences) ~ reason, data = st.data)
summary(manova.reason)

```

### I) Escolha o tipo de teste adequado. Qual a distribuição de probabilidade desse teste?


Como o objetivo é avaliar se diferentes categorias da variável qualitativa reason estão associadas a diferenças simultâneas nas médias de múltiplas variáveis quantitativas (como na questão anterior) teste adequado permanece sendo a  MANOVA.

Segue aproximadamente uma distribuição F.

### II) Quais as suposições para utilizar esse teste?

(as mesmas o item anterior)
1. Normalidade multivariada: As variáveis dependentes devem seguir uma distribuição normal multivariada.
2. Homogeneidade de variâncias-covariâncias: As matrizes de variância-covariância das variáveis dependentes devem ser homogêneas entre os grupos.
3. Independência: As observações devem ser independentes entre si.
4. Linearidade: As relações entre as variáveis dependentes devem ser lineares.
5. Ausência de multicolinearidade: As variáveis dependentes não devem ser altamente correlacionadas entre si.



### III) Dado essas suposições, o teste é robusto para quais delas?

A MANOVA é considerada relativamente robusta a pequenas violações da normalidade multivariada, especialmente quando os tamanhos dos grupos são semelhantes e a amostra é grande. No entanto, o teste **não é robusto** à violação da homogeneidade das matrizes de variância-covariância .


### IV) Quais são as hipóteses?

- $H_0$: As médias multivariadas das variáveis dependentes (G1, G2, studytime e absences) são iguais entre todos os grupos definidos pela variável reason.
- $H_1$: Pelo menos uma média multivariada das variáveis dependentes (G1, G2, studytime e absences) é diferente para pelo menos um dos grupos definidos pela variável reason.

### V) Qual o p-valor? Qual a decisão com relação às hipóteses? Qual a conclusão experimental?

O p-valor obtido no teste MANOVA para a variável reason foi **0.0001379**.

Como o p-valor é menor que 0,05, rejeitamos a hipótese nula ($H_0$) de que as médias multivariadas das variáveis dependentes (G1, G2, studytime e absences) são iguais entre todos os grupos definidos pela variável `reason`.

**Conclusão experimental:**  
Há evidências estatísticas de que a razão pela escolha da escola influencia, de forma conjunta, pelo menos uma das médias das variáveis G1, G2, studytime ou absences.

### VI) Qual o tamanho da amostra? Qual o número de variáveis utilizado nesse teste?

O tamanho da amostra utilizada no teste MANOVA foi de **395** observações (após remoção dos valores ausentes).

O número de variáveis dependentes analisadas foi **4**: G1, G2, studytime e absences.

## c)
Faça gráficos para auxiliar nas respotas das letras a e b.

```{r}
library(ggplot2)
library(tidyr)

dados_long_a <- st.data %>%
  pivot_longer(cols = c(G1, G2, studytime, absences),
               names_to = "Variavel", values_to = "Valor")

# Gráfico para a) (romantic)
ggplot(dados_long_a, aes(x = romantic, y = Valor, fill = romantic)) +
  geom_boxplot() +
  facet_wrap(~Variavel, scales = "free") +
  labs(title = "Distribuição das variáveis por relacionamento amoroso",
       x = "Relacionamento amoroso", y = "Valor") +
  theme_minimal()

# Gráficos para b) (reason)
dados_long_b <- st.data %>%
  pivot_longer(cols = c(G1, G2, studytime, absences),
               names_to = "Variavel", values_to = "Valor")

ggplot(dados_long_b, aes(x = reason, y = Valor, fill = reason)) +
  geom_boxplot() +
  facet_wrap(~Variavel, scales = "free") +
  labs(title = "Distribuição das variáveis por razão da escolha da escola",
       x = "Razão da escolha da escola", y = "Valor") +
  theme_minimal()

```

Os gráficos de boxplot nos dão um reforço visual nos resultados dos testes estatísticos! Eles mostram que tanto o envolvimento em um relacionamento amoroso quando a razão pela escolha de escola estão associados a diferenças médias das variáveis acadêmicas analisadas!

# Exercício 5

O que é o TCL multivariado? Qual a sua importância?


O **TCL multivariado**  como vimos em aula é uma generalização do Teorema Central do Limite para vetores aleatórios. Ele afirma que, sob certas condições, a soma (ou média) de vetores aleatórios independentes e identicamente distribuídos converge em distribuição para uma distribuição normal multivariada, à medida que o tamanho da amostra aumenta. (Como o TCL clássico que ja conhecemos, agora somente no contexto multivariado).

**Importância:**  
O TCL multivariado é fundamental porque justifica o uso de métodos estatísticos baseados na normalidade multivariada, mesmo quando a distribuição original dos dados não é normal, desde que a amostra seja suficientemente grande. Ele permite a aplicação de testes e intervalos de confiança multivariados em diversas áreas da estatística multivariada.

# Exercício 6


Os banco de dados do exercício (FIFA 2018 Statistics) é composto por variáveis de jogos de futebol de várias seleções no ano de 2018.Os dados estão disponíveis no link [https://www.kaggle.com/mathan/fifa-2018-match-statistics]. 

Considere as seguintes variáveis:

*$X_1=$Ball Possession %: Amount of time ball was in control by the team

*$X_2=$Attempts: Number of attempts to score goal

*$X_3=$On-Target: Number of shots on-target

*$X_4=$Off-Target: Number of shots that went off-target

```{r}
dados_FIFA = read.csv("FIFA 2018 Statistics.csv", header = T)
interesse = names(dados_FIFA)[5:8]
dados_FIFA = dados_FIFA |>
  dplyr::select(all_of(interesse))
names(dados_FIFA) = c("X1","X2","X3","X4")
```

## a) 
Faça o gráfico de correlação e o ggpairs dos dados.

```{r}
ggpairs(dados_FIFA)

ggcorr(dados_FIFA, label = TRUE, label_round = 2)
```

## b)
Faça o PCA utilizando a matriz de correlação. Porque é preferível utilizar a matriz de correlação em vez da matriz de covariância?
```{r}
# Usando a matriz de correlação pois scale = True
pca = prcomp(dados_FIFA, center = T, scale = T)
```

- É preferivel usar a matriz de correlação pois ela nega o efeito da escala das variáveis.

## c) 
Quantas componentes você utilizaria na análise? Por quê?
```{r}
summary(pca)
```

- $3$ componentes, pois é possivel capturar a maior parte da variância dos dados, $97\%$, com apenas $3$ componentes, usar apenas $2$ implicaria em uma grande perda de informação.

## d) 
Interprete adequadamente as componentes principais utilizadas e indique graficamente a composição dos componentes principais.
```{r}
fviz_pca_var(pca, col.var = "contrib", repel = TRUE)
```

## e)
Indique a fórmula de cada uma das componentes principais utilizadas. Qual o número de observações de cada uma dessas componentes?
```{r}
pca$rotation[,1:3]
```
$$PC_1 = 0.42*X_1 + 0.60*X_2 + 0.47*X_3 +0.48*X_4\\
PC_2 = 0.68*X_1 -0.12*X_2 - 0.68*X_3 + 0.22*X_4 \\
PC_3 = 0.57*X_1 - 0.07*X_2 + 0.34*X_3 - 0.74*X_4\\$$

## f) 
Interprete o Biplot.
```{r}
fviz_pca_biplot(pca, label = "var") 
```
- O primeiro componente encapsula mais de metade da variabilidade total dos dados, logo todas as variáveis apontam em sua direção com $X_1$ e $X_3$ apresentando a maior contribuição para o segundo componente. Não há um padrão claro nos dados.
## g)  
Faria sentido fazer a ACP se não houvesse correlação entre as variáveis?

- Não faria o menor sentido, a ACP não traria ganho de informação algum em comparação com as variáveis originais.
# Exercício 7

Considere o banco de dados que aborda o desempenho estudantil no ensino secundário de duas escolas portuguesas. Os atributos incluem notas dos estudantes, características demográficas, sociais e relacionadas à escola, e foram coletados por meio de boletins escolares e questionários [disponível no link](https://archive.ics.uci.edu/dataset/320/student+performance)
OBS: Não se esqueça de avaliar se já observações com valores ausentes, se sim, remova-as.

```{r}
library(readr)
library(dplyr)
library(ggplot2)

# Ler a base (baixe de https://archive.ics.uci.edu/ml/datasets/Student+Performance)
student_data <- read.csv("student-mat.csv", sep = ";")

```


Considere as seguintes variáveis:

*$X_1=$ age

*$X_2=$ traveltime

*$X_3=$ studytime

*$X_4=$ absences

*$X_5=$ G1

*$X_6=$ G2

## a) 
Faça o gráfico de correlação e o ggpairs dos dados.

## b)
Faça o PCA utilizando a matriz de correlação.

## c) 
Quantas componentes você utilizaria na análise? Por quê?

## d) 
Indique graficamente a composição dos componentes principais e interprete adequadamente as componentes principais utilizadas.

## e) 
Interprete o Biplot.

## f)  
Considere se o aluno ou aluna está ou não em um relacionamento amoroso (variável romantic), refaça o biplot e avalie se há ou não há diferença entre essas duas classes.
