---
title: "TAREFA 6 análise Fatorial e Análise de Correspondência - Análise Multivariada"
author: "Márcia Barbian"
output: html_document
---

```{r setup, include=FALSE}
knitr::opts_chunk$set(echo = TRUE, warning = FALSE, message = FALSE)
```

```{r}
library(tidyverse)
library(MASS)
library(psych)
library(GPArotation)
library(tidyverse)
library(FactoMineR)
library(factoextra)
library(GGally)
```



# Exercício 1
As próximas perguntas são relacionados ao modelo fatorial ortogonal.


## a) {-} 

Indique a fórmula vetorial e matricial desse modelo, calcule sua esperança e sua variância.

### Resposta

**Fórmula vetorial:**

$$
  X_i = \mu_i + \lambda_{i1}F_1 + ... + \lambda_{im}F_m + \epsilon_i
$$

Considerando: 

- $X_i =$ i-ésima variável observada; 
- $\mu_i =$ média de $X_i$;
- $\lambda_{im} =$ carga fatorial da i-ésima variável no fator m;
- $F_m =$ m-ésimo fator;
- $\epsilon_i =$ erro associado a i-ésima variável. 

**Fórmula matricial:**

$$
\begin{bmatrix}
X_1\\
X_2\\
\vdots\\
X_p
\end{bmatrix}
=
{\begin{bmatrix}
\mu_1\\
\mu_2\\
\vdots\\
\mu_p
\end{bmatrix}}
+
\bf{\Lambda}
{\begin{bmatrix}
F_1\\
F_2\\
\vdots\\
F_m
\end{bmatrix}}
+ 
{\begin{bmatrix}
\epsilon_1\\
\epsilon_2\\
\vdots\\
\epsilon_p
\end{bmatrix}}
$$
na forma reduzida: 

$$
{\bf X = \mu + \Lambda F + \epsilon}
$$
Considerando: 

- $\bf X =$ vetor de variáveis observadas; 
- $\bf \mu =$ vetor de médias de $\bf X$;
- $\bf \Lambda =$ matriz ($p$ x $m$) de cargas fatoriais;
- $\bf F =$ vetor de fatores;
- $\bf \epsilon =$ vetor de erros. 

**Esperança**

$$
E({\bf X}) = E({\bf \mu + \Lambda F + \epsilon})
$$
Usamos a suposição de que $E({\bf F}) = 0$ e $E({\bf \epsilon}) = 0$. Portanto: 

$$
E({\bf X}) = E({\bf\mu}) = {\bf \mu}
$$

**Variância**

$$
{\bf \Sigma} = Var({\bf X}) = E[({\bf X - \mu})({\bf X - \mu})'] \\
{\bf \Sigma} = E[({\bf\Lambda F + \epsilon})({\bf\Lambda F + \epsilon})'] \\
{\bf \Sigma} = E[{\bf\Lambda FF'\Lambda' + \Lambda F \epsilon' + \epsilon F' \Lambda' + \epsilon \epsilon'}]
$$

Aplicando as suposições do modelo: 

$$
FF' = I\\
E(F \epsilon') = 0\\ 
E(\epsilon F') = 0
$$
Temos que: 

$$
{\bf \Sigma = \Lambda I \Lambda + E(\epsilon \epsilon')} \\
{\bf \Sigma = \Lambda \Lambda' + \Psi}
$$

- $\bf \Lambda \Lambda'$ é a matriz de covariâncias comuns. 
- $\bf \Psi$ é a matriz de covariâncias específicas (erros).

## b) {-}

Quais as suposições desse modelo e quais partes do modelos são fixas e quais são aleatórias?

### Responsta

**Suposições**

- Média de Fatores e Erros é zero: 
    $E({\bf F}) = E(\epsilon) = 0$. 
    
- Fatores ortogonais (não correlacionados):
    $Cov({\bf F}) = E({\bf FF'}) = I$
  
- Erros com média zero:
    $E(\epsilon) = 0$

- Erros não correlacionados e de mesma variância:
    $Cov(\epsilon) = E(\epsilon \epsilon') = \Psi$

- Fatores e erros independentes:
    $Cov({\bf F}, \epsilon) = E({\bf F}\epsilon') = 0$
  
**Fixas**

- $\mu$: Médias
- $\Lambda$: Cargas
- $\Psi$: Variâncias dos erros
 
**Aleatórias**

- $F$: Fatores
- $\epsilon$: Erros

# Exercício 2

O pacote *MASS* possui um conjunto de dados _Boston_ composto por 506 observações de 14 variáveis que mensuram características de imóveis. Utilize as variáveis adequadas e responda as questôes abaixo.

- crim per capita crime rate by town.

- zn proportion of residential land zoned for lots over 25,000 sq.ft.

- indus proportion of non-retail business acres per town.

- chas Charles River dummy variable (= 1 if tract bounds river; 0 otherwise).

- nox nitrogen oxides concentration (parts per 10 million).

- rm average number of rooms per dwelling.

- age proportion of owner-occupied units built prior to 1940.

- dis weighted mean of distances to five Boston employment centres.

- rad index of accessibility to radial highways.

- tax full-value property-tax rate per \$10,000.

- ptratio pupil-teacher ratio by town.

- black 1000(Bk - 0.63)^2 where Bk is the proportion of blacks by town.

- lstat lower status of the population (percent).

- medv median value of owner-occupied homes in \$1000s.

```{r}
data(Boston, package = "MASS")
banco_dados <- Boston
#glimpse(banco_dados)
#summary(banco_dados)

banco_dados <- subset(banco_dados, select = -c(chas, rad))
```

## a) {-}

i) Faça uma análise gráfica desse conjunto de dados. 
ii) Dado que *m* é o número de fatores utilizado, qual o valor de *m* que você definiria para este exercício? Justifique.

```{R}
ggpairs(banco_dados[, 1:7], progress = FALSE) + 
  theme_minimal()

ggpairs(banco_dados[, 8:12], progress = FALSE) + 
  theme_minimal()
```

Para escolha do número m de fatores, um critério é considerar somente fatores que possuam autovalores maiores que 1. 

```{r}
R = cor(banco_dados)
eigen(R)$values

componentes_principais = res.pca <- prcomp(banco_dados, scale = TRUE)
summary(componentes_principais)
```
Os 3 primeiros autovalores são maiores que 1 e explicam 72% da variabilidade.

## b) {-}

Aplique a Análise Fatorial utilizando Fatores Principais. Interprete os resultados, o que cada fator explica?

```{R}
fatores_sem_rotacao = principal(banco_dados, nfactors = 3, rotate = "none", residuals = TRUE)

print(round(fatores_sem_rotacao$communality, 2))
```
```{R}

load=fatores_sem_rotacao$loadings[,1:3]
load=as.data.frame(load)
load["nome"]=as.factor(row.names(load))

require(data.table)

loadings.m <- melt(load, id="nome", 
                   measure=c("PC1", "PC2", "PC3"), 
                   variable.name="Factor", value.name="Loading")

cargas_sem_rotacao = ggplot(loadings.m, aes(nome, abs(Loading), fill=Loading)) + 
  facet_wrap(~ Factor, nrow=1) + 
  geom_bar(stat="identity") + 
  coord_flip() +  
  scale_fill_gradient2(name = "Loading", 
                       high = "blue", mid = "white", low = "red", 
                       midpoint=0, guide=F) +
  ylab("Loading Strength") + 
  theme_bw(base_size=10) 
cargas_sem_rotacao

```

- PC1: parece representar uma dimensão de "qualidade de vida/valor do imóvel", combinando características positivas (mais cômodos, maior valor) com fatores negativos (poluição, idade das construções).

- PC2: pode representar um fator de "zonamento/desenvolvimento comercial", contrastando áreas residenciais (zn) com áreas comerciais e carga tributária.

- PC3: parece capturar aspectos socioeconômicos, relacionando criminalidade e composição racial da população

## c) {-}

Aplique a Análise Fatorial utilizando rotação varimax. Interprete os resultados, o que cada fator explica?

```{R}
fatores_varimax = principal(banco_dados, nfactors = 3, rotate = "varimax")

print(round(fatores_varimax$communality, 2))

load=fatores_varimax$loadings[,1:3]
load=as.data.frame(load)
load["nome"]=as.factor(row.names(load))

require(data.table)

loadings.m <- melt(load, id="nome", 
                   measure=c("RC1", "RC2", "RC3"), 
                   variable.name="Factor", value.name="Loading")

cargas = ggplot(loadings.m, aes(nome, abs(Loading), fill=Loading)) + 
  facet_wrap(~ Factor, nrow=1) + 
  geom_bar(stat="identity") + 
  coord_flip() + 
  scale_fill_gradient2(name = "Loading", 
                       high = "blue", mid = "white", low = "red", 
                       midpoint=0, guide=F) +
  ylab("Loading Strength") + 
  theme_bw(base_size=10)

cargas

```

- RC1: Este fator agrupa variáveis associadas a bairros de alto valor imobiliário, com imóveis maiores, mais novos e distantes de poluição industrial. Reflete uma dimensão de "status socioeconômico" ou "qualidade residencial".

- RC2: Representa a oposição entre áreas com alta carga tributária/industrialização e zonas residenciais privilegiadas (zonas com lotes grandes). Pode ser chamado de "pressão comercial vs. residencial".

- RC3: Este fator captura aspectos de segurança (criminalidade baixa) e composição racial, possivelmente refletindo segregação espacial ou desigualdades históricas.

Ou seja, a rotação varimax separou claramente as variáveis em fatores temáticos distintos, eliminando sobreposições (ex: nox e age agora carregam majoritariamente no RC1, enquanto zn e tax migraram para RC2).

## d) {-}

Compare os resultados de b) e c). O que você conclui? 

Com a rotação varimax o RC1 agora é dominado por variáveis de valor imobiliário e qualidade de vida, enquanto RC2 foca em aspectos fiscais/zonamento. Além disso a interpretação dos fatores melhorou.

## e) {-}

Calcule as correlações residuais de b) e c) e interprete.

```{R}
residuais_sem_rotacao <- fatores_sem_rotacao$residual

residuais_varimax <- fatores_varimax$residual



hist(residuais_sem_rotacao)
hist(residuais_varimax, main="Residuos com varimax", xlab="Valor residual")
```

Os resíduos de ambos os fatores são os mesmos, tanto com o varimax e sem a rotação. A rotação varimax é uma transformação ortogonal que apenas reorganiza as cargas fatoriais para facilitar a interpretação. Portanto é rasoável que a distribuição resídual deva ser a mesma.

Além disso, a média de ambas as distribuições é próxima de zero (0,0321) com poucos resíduos extremos, portanto não há indícios de correlações não explicadas.


# Exercício 3

O que é análise de correspondência? Quando ela deve ser utilizada?

## Resposta

Análise de Correspondência é uma técnica para explorar e visualizar as relações de associação entre variáveis categóricas. Criando um 'mapa' de dispersão no qual variáveis mais associadas ficam mais próximas entre si. 

O principal objetivo da Análise de Correspondência é simplificar a interpretação de tabelas complexas, revelando possíveis padrões de relacionamento entre as categorias, permitindo identificar quais categorias de uma variável estão mais associadas a quais categorias de outra.

A aplicação é semelhante ao PCA para dados contínuos, ou seja, quando queremos explorar associações, reduzir dimensionalidade, visualizar dados complexos...

# Exercício 4

O banco de dados que deve ser analisado nesse exercício é o titanic, ele é composto por variáveis referentes a características dos passageiros e tripulantes do titanic como idade, sexo e classe.

Para esse exercício utilize a variável idade categorizada.


```{r}
#install.packages("titanic")
library(titanic)
data("titanic_train")

# Remover NAs em Age e Embarked
# Criar faixa etária e transformar em fatores as variáveis que estão como números

base_titanic <- titanic_train %>%
  filter(!is.na(Age), !is.na(Embarked)) %>%
    mutate(
      Survived = factor(Survived, labels = c("Não", "Sim")),
      Pclass = factor(Pclass, labels = c("1ª", "2ª", "3ª")),
      AgeGroup = cut(Age, breaks = c(0, 12, 18, 30, 50, Inf),
                     labels = c("Criança", "Adolescente", "Jovem Adulto", "Adulto", "Idoso")),
      Sex = factor(Sex)
      )


str(base_titanic)

```

## a)

Considere as variáveis *Survived* e *Pclass*. Faça um mosaic plot e um buble plot desses dados.

## b)

Considere as variáveis *Survived* e *Pclass*. Faça a análise de correspondência, faça o biplot e interprete os resultados.


## c)

Considere as variáveis *Survived* e *Sex*. Faça um mosaic plot e um buble plot desses dados.

## d)

Considere as variáveis *Survived* e *Sex*. Faça a análise de correspondência, faça o biplot e interprete os resultados.


## e)

Considere as variáveis *Survived* e *AgeGroup*. Faça um mosaic plot e um buble plot desses dados.

## f)

Considere as variáveis *Survived* e *AgeGroup*. Faça a análise de correspondência, faça o biplot e interprete os resultados.

## g)

Qual das variáveis explica melhor a sobrevivência ou não no titanic? Se você tivesse que fazer uma análise de correspondência multipla, com 3 variáveis, quais seriam?
